【裁判字號】    95,台上,714
【裁判日期】    950413
【裁判案由】    第三人異議之訴
【裁判全文】
最高法院民事判決              九十五年度台上字第七一四號
    上  訴  人  台東縣長濱鄉農會
                        號
    法定代理人  乙○○
    訴訟代理人  邱聰安律師
    被 上訴 人  甲○○○
                          7之.
上列當事人間第三人異議之訴事件，上訴人對於中華民國九十三
年九月九日台灣高等法院花蓮分院第二審判決（九十三年度上字
第一四號），提起上訴，本院判決如下：
    主  文
原判決廢棄，發回台灣高等法院花蓮分院。
    理  由
本件被上訴人起訴主張：上訴人以訴外人邱貴花為執行債務人，
聲請台灣台東地方法院以九十二年度執字第四三○三號民事強制
執行事件，於民國九十二年八月二十日查封，如第一審判決主文
附表所示而置於台東縣長濱鄉○○段四五四地號土地上之動產（
下稱系爭動產）。惟邱貴花因自八十八年起至九十年十月止陸續
向伊借款，計結欠新台幣（下同）二百五十萬元無法清償，遂於
九十一年一月十五日簽立讓渡契約書，將系爭動產以代物清償方
式讓與並交付予伊，以抵付所欠前開債務，故系爭動產於查封前
即已屬伊所有等語，爰依強制執行法第十五條規定，求為撤銷對
系爭動產之執行程序之判決。
上訴人則以：被上訴人與邱貴花間就借貸利息及砂石場與土地間
之關係，彼此陳述不一，且被上訴人常在桃園工作，對經營砂石
場毫無概念，豈能僅憑電話與林添田聯絡而經營該砂石場，顯見
被上訴人為假買受人，其讓渡契約不實，故系爭動產於查封時，
應仍屬邱貴花所有等語，資為抗辯。
原審維持第一審所為上訴人敗訴判決，駁回其上訴，無非以：被
上訴人主張訴外人邱貴花積欠借款二百五十萬元無法清償，遂簽
立讓渡契約書，將系爭動產以代物清償之方式讓與並交付予被上
訴人，以抵付所欠前開債務等情，業據其提出之郵政國內匯款執
據四紙、借據八紙、讓渡契約書影本乙份在卷可憑，且經證人邱
貴花，林添田二人就簽立讓渡契約書之過程證述相符。又消費借
貸為不要式契約，原不以書立書面字據為必要，且觀諸被上訴人
所提借據八紙之筆跡、印文等已有不同，另有郵政國內匯款執據
四紙可憑，尚不能因上訴人質疑，為何該八十萬元未立借據？為
何紙張均出自同一「象球牌」？均一樣新穎，且同一張十行紙，
寫有兩次借據等異常情形即得任意指借據為臨訟杜撰，又被上訴
人與邱貴花間之消費借貸關係，始於八十八年間至九十年十月止
，陸續共計十餘筆，次數頻繁且距原審審理時已有相當時日，彼
等因隨時間之經過與事件之複雜性而對細節記憶不清，致其陳述
有所出入，乃屬常情，尚不得因此否定彼等陳述之真實性。亦不
能因彼二人陳述借貸利息之給付方式不同，而否認有借款之事實
。次查讓渡書內所載拌合廠全套設備包括攪拌的水泥預拌廠及發
電機，洗石機即是查封清單內砂石處理器、查封清單內的砂石，
是屬於讓渡書內所包含原未清洗處理的砂石，經過清洗處理之後
，將它分類成袋，並非讓渡之後新開採的砂石等語，業據證人邱
貴花證述明確，核與證人林添田證言相符，上訴人亦未曾就系爭
動產是否包含在讓渡契約書所讓渡範圍之事實有所爭執，堪認系
爭動產確係包含在讓渡契約書所載讓渡範圍，且雙方簽妥讓渡書
之後，邱貴花即當場將讓渡書內所載的動產點交給被上訴人，復
據邱貴花、林添田證述一致。足認被上訴人於查封前即已取得系
爭動產所有權。至證人陳秀珍即查封時上訴人之執行代理人所為
之證言僅係其個人之陳述，並無證據可資認定砂石場內機具、物
品及砂石等物於查封當時必為陳錦豐、邱貴花夫妻所有，況其對
於進出貨等經營細節並不瞭解，更無系爭動產如怪手機具之資料
文件，自難僅憑其主觀論述，據為有利於上訴人之認定。並以被
上訴人自邱貴花所受讓者僅為系爭動產而非宏達砂石行，尚不能
以宏達砂石行營利事業登記之負責人是否變更，營利事業登記之
辦公處所與實際砂石工廠地點不同，即否認有受讓之事實。因而
認為上訴人所查封之動產為被上訴人所有之財產，被上訴人依強
制執行法第十五條之規定，訴請撤銷該執行事件就系爭動產所為
強制執行程序，即屬正當，應予准許等詞，為其判斷之基礎。
按動產物權之讓與，非將動產交付，不生效力。又占有之移轉，
因占有物之交付，而生效力。前項移轉準用民法第七百六十一條
規定。民法第七百六十一條第一項、第九百四十六條分別定有明
文。本件被上訴人因執行債務人邱貴花積欠債務而簽立系爭動產
之讓渡契約書，為原審確定之事實，系爭動產為砂石場設備原置
於台東縣長濱鄉○○段四五四地號土地上，執行法院查封系爭動
產亦在同上土地，查封時執行債務人邱貴花之原受僱人林添田亦
在場，且被上訴人長時住在桃園，客觀上、事實上能否占有管領
系爭動產，原非無疑，上訴人抗辯系爭動產中三菱一八○怪手一
部曾在砂石工廠外由訴外人全享營造有限公司施工，並提出照片
五張在卷為憑（第一審卷第六五至六七頁），則上訴人主張系爭
動產尚未移轉占有，似非全然無據。雖被上訴人稱受讓後親自經
營，並由伊受僱人林添田處理，伊通常一個月到台東兩三次，平
時僅靠電話與林添田聯絡等語，惟其所陳述與林添田聯絡之電話
號碼，與林添田所述並非一致（第一審卷第三三、三四、四六、
四七頁），則關於彼二人之電話通聯記錄，營利事業登記是否變
更，系爭動產與其基地之土地利用關係如何，與判斷被上訴人是
否占有系爭動產親自繼續經營所關至切，乃原審就此悉未調查審
認，遽以上開理由為上訴人敗訴之判決，自嫌速斷。上訴論旨，
指摘原判決不當，求予廢棄，非無理由。
據上論結，本件上訴為有理由。依民事訴訟法第四百七十七條第
一項、第四百七十八條第二項，判決如主文。
中    華    民    國  九十五  年    四    月   十三   日
                      最高法院民事第七庭
                          審判長法官  劉  延  村
                                法官  劉  福  來
                                法官  黃  秀  得
                                法官  吳  謀  焰
                                法官  李  寶  堂
      本件正本證明與原本無異
                                      書  記  官
中    華    民    國  九十五  年    四    月  二十七  日
                                                      J


司法院資訊處製作；財團法人民間司法改革基金會備份。
